臺灣臺北地方法院民事判決　　　　　　 97年度重訴字第374號
原　　　告　唐亦農即唐雅斌）.
訴訟代理人　李漢中律師
複代理人　　王薇
被　　　告　社團法人中國國民黨
法定代理人　馬英九
訴訟代理人　賴素如律師
　　　　　　洪文浚律師
上列當事人間損害賠償事件，本院於民國100年2月15日言詞辯論
終結，判決如下：
    主  文
被告應給付原告美金貳佰捌拾萬零捌拾貳元及自民國九十八年五
月二十日起至清償日止，按年息百分之五計算之利息。
原告其餘之訴駁回。
訴訟費用由被告負擔百分之四十六，餘由原告負擔。
本判決第一項於原告以新臺幣貳仟捌佰柒拾玖萬元供擔保，得假
執行。但被告如以新臺幣捌仟陸佰拾捌萬貳仟伍佰拾元為原
告預供擔保，得免為假執行。
原告其餘假執行之聲請駁回。
    事實及理由
壹、程序事項：
一、本件被告法定代理人於起訴時為吳伯雄，繼於本院審理期間
    變更為馬英九，業據其具狀聲明承受訴訟（見本院卷(二)第13
    0頁），經核與法相符，應予准許。
二、按訴狀送達後，原告不得將原訴變更或追加他訴，但請求之
    基礎事實同一、不甚礙被告之防禦及訴訟之終結者，不在此
    限，民事訴訟法第255條第1項第2款、第7款分別定有明文。
    而所謂請求之基礎事實同一，係指變更或追加之訴與原訴之
    主要爭點有其共同性，各請求利益之主張在社會生活上可認
    為同一或關連，而就原請求之訴訟及證據資料，於審理繼續
    進行在相當程度範圍內具有同一性或一體性，得期待於後請
    求之審理予以利用，俾先後兩請求在同一程序得加以解決，
    避免重複審理，進而為統一解決紛爭者，即屬之。查原告於
    民國97年3月17日起訴時原聲明：(一)被告向我部原區內失事
    人員支付賠償補救金5,010,000美元、支付20年來我部同仁
    受國民黨之託向失事人員家屬以及當事者個人刑滿出獄後的
    生活救濟費用1,070,000美元，共6,080,000美元。(二)被告就
    此案折射出的有失道義責任一點，須向社會有一個誠實、公
    開的交代（及登報謝罪）（見本院卷(一)第3頁）。嗣於98年5
    月19日具狀將其訴之聲明變更為：(一)被告應給付原告6,080,
    000美元，及自起訴狀繕本送達被告翌日起按年息5%計算之
    利息。(二)願供擔保，聲請宣告假執行（見本院卷(二)第9頁）
    。又於99年6月29日當庭將其訴之聲明變更為：(一)被告應給
    付原告6,080,000美元，及自98年5月19日民事追加及更正訴
    之聲明狀送達翌日起至清償日止，按年息5%計算之利息。
    (二)願供擔保，聲請宣告假執行（見本院卷(二)第23 3頁反面）
    。雖被告表示不同意原告訴之變更，惟原告變更追加請求之
    基礎事實與原起訴所主張之事實同一，且不甚礙被告之防禦
    及訴訟之終結，應予准許。
三、次按所謂當事人適格，係指具體訴訟可為當事人之資格，得
    受本案之判決而言。此種資格，稱為訴訟實施權或訴訟行為
    權。判斷當事人是否適格，應就該具體之訴訟，依當事人與
    特定訴訟標的之法律關係定之。一般而言，訴訟標的之主體
    通常為適格之當事人。雖非訴訟標的之主體，但就該訴訟標
    的之權利或法律關係有管理或處分權者，亦為適格之當事人
    。又在給付之訴，只須原告主張對被告有給付請求權者，其
    為原告之當事人適格即無欠缺，有最高法院96年度台上字第
    1780號判決可資參照。查原告主張訴外人王○○等17人（因
    原告主張本件涉及該17人之人身安全，且兩造均同意有關該
    17人之身分以代號代之，故渠等真實姓名、相關案號詳如卷
    附之真實姓名對照表）於78年6月4日天安門廣場事件前即受
    被告之委任，於中國大陸各地區（下稱大陸地區）進行蒐集
    情報等地下組織工作，嗣於天安門廣場事件前後相繼遭到逮
    捕，並判刑入獄後，由原告獨自進行金錢接濟，而為訴請被
    告履行斯時表示「如有失事，從優撫恤」之承諾，王○○等
    17人業於授權書中載明「而本人亦如前同意，將本件訴訟有
    關本人所獲得之全部權利讓渡予唐雅斌先生（按即原告唐亦
    農）」之文句，足證王○○等17人業將渠等對於被告之債權
    讓與原告等語，揆諸上揭判決意旨，原告提起本訴即屬當事
    人適格，本院自得就兩造所爭執之實體事項而為審理。
貳、實體事項：
一、原告起訴主張：
  (一)王○○等17人於78年6月4日天安門廣場事件前即受被告之委
    任，於大陸地區策劃進行蒐集情報等地下組織工作，嗣因被
    告對於天安門廣場事件發生前後之大陸地區局勢判斷錯誤、
    被告大陸工作會（下稱陸工會）日本前進基地負責人求功心
    切，及被告內部人士向大陸國安部門出賣等因素，致使原告
    在大陸地區組織之地下工作部門一部遭受破獲，屬原告於北
    京及上海地區所組織之地下工作人員王○○等17人相繼遭到
    大陸國安部門逮捕，並判刑3年至18年不等。被告於王○○
    等17人遭大陸地區司法機關依法判刑入獄後，即未對渠等及
    其家屬加以聞問，而須由原告暗中進行金錢接濟，此自訴外
    人林豐正於94年6月27日親函載有「尊右堅持道義救助出獄
    同志」等文句即明。又原告於王○○等17人入獄服刑期滿出
    獄後，曾為被告對王○○等17人支出醫療、生活等相關之必
    要費用計1,070,000美元，然因上開費用之原始支出憑證，
    早於被告陸工會於80年代中期裁撤前即交被告收受，是為證
    明原告曾代被告支出費用數額，特請王○○等17人出具受援
    金額累計證明書以資為證。又被告於委任原告策劃上開地下
    組織之際，曾約定「如有失事，從優撫恤」之條件，於上開
    地下組織遭破獲後，又表示待失事人員刑滿釋放後再行賠償
    ，俟失事人員出獄後，竟再藉詞因失去政權多年，故不予賠
    償及撫恤濟助。然王○○等17人遭大陸國安部門逮捕判刑入
    獄乙事，既非可歸責於原告及王○○等17人之事由所致，王
    ○○等17人自得向被告請求賠償，茲以同類工作最高補償待
    遇每年30,000美元計算王○○等17人請求之損害賠償及濟助
    撫卹金。此外，雖原告曾於98年4月21日狀請本院命被告提
    出證人徐新生於97年11月4日當庭證稱目前仍保存之本件境
    外吸收人員檔案、證人徐新生於96年8月1日簽辦有關原告申
    請王○○等17人補償案之簽呈及該簽呈記載之《附唐雅斌卷
    共四冊》等文件，惟未獲被告置理，衡諸證人徐新生於97年
    11月4日當庭證稱檔案尚存在，又於98年6月26日當庭證稱被
    告於木柵原有專門的檔案室，嗣因政黨輪替後須處分黨產之
    故，故許多檔案已燒燬，未燒燬即送至被告中央黨部地下室
    ，再搬到八德路，最後移交至張榮發基金會六樓之黨史館，
    並於同日就原告訴訟代理人詢問是否已向法院呈報相關受害
    人員之檔案及該檔案保管人員為何人時，答稱「我們要回去
    找」等情以觀，應已足認受僱於被告之證人徐新生為妨礙原
    告使用該等證據，故意將證據滅失、隱匿或致礙難使用，從
    而，本院自得審酌情形認原告關於該證據之主張或依該證據
    應證之事實為真實，進而為有利於原告之判決。爰依債權讓
    與及委任契約之法律關係，提起本件訴訟。
  (二)對被告之答辯以：
    1.稱當事人適格者，係指某訴訟當事人就特定訴訟標的之法
      律關係，有實施訴訟之權能，當事人是否適格，係以原告
      起訴主張之事實決定之，非以法院判斷結果決定之。經查
      王○○等17人業於98年5月19日庭呈之授權書中載明「而
      本人亦如前同意，將本件訴訟有關本人所獲得之全部權利
      讓渡予唐雅斌先生」等語，足證王○○等17人業將渠等對
      於被告之債權讓與原告無誤，原告於本件自無當事人不適
      格之情。
    2.被告所提出之「中國國民黨大陸地區因公失事黨工人員濟
      助撫卹辦法（下稱系爭辦法）係於84年6月14日始通過，
      與王○○等17人於天安門廣場事件前受被告之委任，於大
      陸地區進行蒐集情報等地下組織工作無涉，系爭辦法不應
      溯及適用於王○○等17人。參以證人劉義華於法院98年3
      月17日所證述，其就被告委託王○○等17人蒐集情報乙事
      有所瞭解，且其於被告陸工會服務20餘年，亦知悉中央對
      於失事人員之濟助撫卹乙事之作法，係於失事人員出獄後
      檢具出獄證明向中央申請，是原告於王○○等17人陸續出
      獄後始能提出申請；而證人劉義華係於77年1月12日起受
      被告指派至日本工作，其上司為訴外人李，工作屬性係
      發展大陸地區組織蒐集情報，然因工作之對象係大陸之外
      派人員、留學生，遂與原告相識；而原告則係76年間派至
      伊拉克之工程人員，經主動與被告中央連繫，唾棄大陸政
      權，願意協助被告執行任務，故在日本地區時，被告中央
      交辦證人劉義華與原告聯繫，證人劉義華遂進而與原告成
      為工作同志；然因工作性質特殊之故，其等執行工作係以
      金錢為首要考量，李亦向原告表示，將來若有不幸，除
      將向被告中央爭取從優的賠償，亦會照顧家屬，而所謂從
      優，係指較被告中央之規定為優之意，惟原告就斯時被告
      中央之規定為何毫無所悉云云。況證人劉義華於同日證稱
      被告於系爭辦法頒佈後，並未向王○○等17人表示如有失
      事即適用系爭辦法，更未要求其轉達王○○等17人適用系
      爭辦法等語。而證人徐新生於法院97年11月4日言詞辯論
      時亦證稱其就王○○等17人是否適用系爭辦法並無所悉。
      是以，被告強將系爭辦法適用於王○○等17人，尚有未洽
      。
    3.又自證人劉義華於法院98年3月17日言詞辯論時之證述，
      可知原告執行被告陸工會蒐集大陸情報業務期間，證人劉
      義華雖非原告當初單線領導人，惟因內勤業務係由其承辦
      ，是原告無工作不利或虛報下線而遭被告發現之情，被告
      亦未對於原告所提出王○○等17人補償案提出質疑，併參
      訴外人林豐正於94年6月27日函覆之信函中曾載明「雅斌
      先生惠鑒：頃接華翰暨所附，經以詳加拜讀，至佩尊右堅
      持道義救助出獄同志。已將大函轉交原陸工會負責人現任
      文化傳播委員會張主委榮恭研處。」等文句及證人徐新生
      於96年8月1日在被告中央政策委員會所簽之簽呈互核以觀
      ，簽呈中並未提及王○○等17人之真偽，足證原告所提出
      之王○○等17人並無如被告所稱無法證明之情事。
    4.再國家安全局94年6月10日（094）陽勵字第0011228號函
      發布之情報人員喪失人身自由補償及救助規定第4條全文
      ，既未規定所謂「法院判決書或釋放證明書」必須經過認
      證，則被告要求原告提出經公證之大陸地區法院判決書，
      實有欠公允；而上揭規定既已明定驗證方式中只須「提供
      所在國家（地區）之廣播、報章或佈告等足資證明喪失人
      身自由之事實，即為已足，則原告所提卷附之各項關於王
      ○○等17人遭受大陸地區國安機關逮捕、拘禁、判刑及發
      監執行等文件資料，自足以證明王○○等17人確實喪失人
      身自由之事實，被告一昧指摘原告所提出之報紙等資料不
      足證明所陳為實，要與上揭規定不符。
    5.另被告雖辯稱原告申請之補償應由國防部軍事情報局（下
      稱國防部軍情局）處理云云，惟再依證人劉義華於法院98
      年3月17日言詞辯論時之證述，可知其未看過簽呈，但瞭
      解該簽呈之內容，且其在82年6月奉調回國後，所承辦業
      務之一即係大陸失事人員的撫恤業務，工作內容係審查失
      事人員是否屬於真正本單位（指被告）的同志、判刑是否
      屬實及檢附證件是否完整，若全部符合即上簽，經奉准後
      給予賠償；而當時臺灣政治環境正處於政黨分際，且過去
      大陸敵後工作，在國內均由被告主導，政府單位分別執行
      ，所以在本案的賠償金額應係經中央核准後，檢具公文，
      由國防部軍情局支付云云，足證被告在當時委任原告於大
      陸地區從事情報工作時係處於黨政不分之情形，因此被告
      與國防部軍情局之間達成何等協議要與原告無關，原告既
      然受被告之委託於大陸地區從事情報工作，被告自有依約
      給付原告本件請求之義務，非得推由國防部軍情局承擔甚
      明等語。
  (三)並聲明：1.被告應給付原告6,080,000美元，及自98年5月19
    日民事追加及更正訴之聲明狀送達被告翌日（98年5月20 日
    ）起至清償日止，按年息5%計算之利息。2.願供擔保，聲請
    宣告假執行。
二、被告答辯以：
  (一)本件原告主張其係受王○○等17人選定為當事人，故以其自
    己之名義擔任本件原告云云；惟依原告起訴主張之內容可知
    ，有關原告主張其基於受任人身分處理委任事務所支出之必
    要費用部分，因原告主張係由其支付費用予王○○等17人，
    故而向被告請求返還，此部分原告與王○○等17人間並無任
    何共同利益存在；另有關原告主張被告應給付受任人處理委
    任事務所受之損害部分，原告並未與王○○等17人受有相同
    於大陸地區受到判決入獄之損害，其與王○○等人間亦無共
    同利益之存在，是原告提起本件訴訟，與民事訴訟法第41條
    之規定有違。況自授權書所載之內容以觀，授權人係委任原
    告全權代為請求補償及撫卹，亦證原告欠缺提起本件訴訟之
    權利，縱認王○○等17人對被告得主張之損害賠償及濟助撫
    卹金請求權，原告亦不得以自身名義提起本件訴訟。
  (二)又被告固曾於大陸地區組建與原告理念相同之大陸人士進行
    相關任務，並訂有系爭辦法，然系爭辦法所稱「過去因公失
    事之大陸地區黨工人員」係指自被告黨中央於38年間遷台時
    起，至被告於80年8月1日實施黨務革新案止，經黨中央主管
    大陸工作單位委派在大陸地區工作，因公失事而有案可稽之
    黨務工作人員；而符合上揭規定之因公失事人員於向被告請
    求濟助時，應檢具申請書、判決書、釋放證明書、身分證（
    或大陸居民證）影本向被告中央提出申請，原告既未證明其
    本人或其主張委託之人具備上開身分，亦未檢具所需文件，
    其本件請求，洵不足採。尚且，原告雖為被告協助策劃情報
    蒐集工作，然被告業將原告因蒐集情報所得領取之工作費用
    及獎勵金給付予原告，被告並未委託原告另行支付其已濟助
    王○○等17人之必要費用計1,070,000美元，且原告亦未證
    明該支出之費用確屬必要，故原告此部分之請求，於法無據
    。
  (三)再王○○等17人所從事之情報工作部分，係屬國家事務，被
    告僅係協助政府從事人員佈建與聯繫，其相關工作費用，亦
    係由國家預算所支應，非由被告自行支付，故若該等情報人
    員因失事遭到逮捕入獄而有給予濟助撫卹之必要者，該等濟
    助撫卹金之發放，自應由國防部軍情局辦理，被告充其量僅
    代為轉呈申請，雖原告提出簽呈及被告中央政策委員會函，
    惟簽呈內係載明原告曾向被告請求對於在大陸地區從事相關
    任務之人，應按實際入獄年數每年補助10,000美元，被告中
    央政策委員會函則係被告中央政策委員會就有關同志要求救
    濟乙事函覆原告，實則，被告未曾同意原告賠償金之請求，
    原告請求被告直接給付濟助撫卹金，實無理由。至於國防部
    軍情局對於情報人員因從事情報工作而喪失人身自由所為之
    補償，係依據其於失事前原本即領取之薪俸、加給等相關給
    與而計算補償金額，然王○○等17人並非原本即領有中華民
    國薪俸之人員，即不能以編制內之情報人員比擬。且王○○
    等17人中，僅王○○及如卷附真實姓名對照表代號D、E、F
    所示等4人為有案之人員，該4人與被告間亦無委任契約之法
    律關係存在，而從事情報蒐集工作係於蒐集取得情報後，始
    由國防部軍情局撥付經費支付工作費用，是性質近似於承攬
    契約之法律關係，原告雖提出委託書及受援金額累計證明書
    為證，並依民法第546條第3項規定向被告請求5,010,000美
    元之撫恤濟助金，及給付失事人員本人及家屬個人刑滿出獄
    後之生活救濟費共1,070,000美元，仍不足採，被告並否認
    該等委託書及證明書之真正。況自大陸地區97年度之年平均
    國民所得不到2,000美元，尚未達我國國民年平均所得14,00
    0餘美元之七分之一之情以觀，縱認國防部軍情局對於國內
    原本即領有薪俸之情報人員所為之補償確為每年30,000美元
    計算，故被告原本之濟助方法為每月170美元（每年約2,000
    美元）係屬過低以論，惟依兩岸之平均國民所得計算，亦應
    認以每年4,000美元為其最上限；再者，王○○等17人之請
    求權自渠等判決確定後即處於得行使之狀態，縱渠等之請求
    權確實存在，亦已罹於時效期間。是以，若認被告確有給付
    濟助撫卹金予渠等之義務，王○○等17人亦應依系爭辦法之
    規定，檢具相關文件影本提出申請，以每月170美元計算，
    以10年為限，至於經費則應由國防部軍情局支付。原告主張
    被告應給付王○○等17人每人每年30,000美元計算之濟助撫
    卹金，缺乏根據，殊難採信。
  (四)此外，民法第546條第3項之請求權係為財產上之損害賠償請
    求權，亦即受任人應證明其因處理委任事務，因非可歸責於
    自己之事由，致受到財產上之損害，始得向委任人請求損害
    賠償，至於非財產上之損害，則不在上開法條之請求範圍。
    是以，縱認原告主張之事實為真，然王○○等17人並未證明
    其因處理委任事務而受有何財產上之損害，自不能依上開法
    條向被告請求損害賠償；縱認上揭規定所得請求賠償者，亦
    包括非財產上之損害，則有關人格法益之損害賠償請求權，
    既係一身專屬權，即不得讓與或繼承，於王○○等17人對被
    告起訴前，亦不得讓與原告。故被告就原告主張其係受讓王
    ○○等17人對被告之債權乙事加以否認，並認王○○等17人
    之非財產上損害賠償，應屬不得讓與之債權，原告主張其受
    讓王○○等17人對伊之債權，尚乏依據。
  (五)原告尚主張之大陸地區判決書雖記載該等人員係為國民黨特
    務，然以民國八十年代係由被告擔任中華民國之執政黨，當
    時兩岸關係尚處於敵對狀況及大陸當時司法制度尚未符合民
    主國家應有之正當審判程序情況下，大陸地區對於以從事特
    務為名義所逮捕之人民，均稱之為國民黨特務，是尚難依大
    陸地區判決書之記載內容即遽認該等遭判刑之人均為被告所
    委任之人員，是原告應再提出其他相關證據以證明其所主張
    該等人員確為被告所委任之事實，況該等刑事判決並未經我
    國承認，基於國家司法主權，於當事人有爭執之情況下，自
    不能據此即認該大陸地區判決所載內容即與事實相符，而逕
    採為我國司法判決所認定之事實及判決基礎，故原告以該等
    大陸地區之刑事判決作為本件請求之證據，不足憑採。另原
    告雖提出所謂授權書、委託書等私文書，然該等私文書是否
    確為簽章之人親自簽章，本屬有疑，被告否認其形式上之真
    正。故縱認王○○等17人確可對被告請求給付濟助撫卹金，
    然該等授權書、委託書既未經原告證明為真正，則原告所為
    之本件請求即不應准許等語，資為抗辯。
  (六)並聲明：1.原告之訴及假執行之聲請均駁回。2.如受不利之
    判決，願供擔保聲請宣告免為假執行。
三、兩造不爭執之事實：
  (一)原告曾協助被告策劃情報蒐集工作。
  (二)兩造就下列文件之形式上真正不予爭執（見本院卷(二)第247
    至250頁）：
    1.訴外人陳正祥於88年1月28日寄送予原告之信函。
    2.訴外人林豐正於94年6月27日寄送予原告之信函。
    3.訴外人張榮恭於94年7月26日寄送予原告之信函。
    4.證人徐新生於96年8月1日予被告中央政策委員會之簽呈。
    5.被告中央政策委員會於97年1月25日寄送予原告之信函。
    6.原告之DDI料金申請書。
    7.中國人民解放軍醫療單位費用收據票據。
    8.《國共間諜戰七十年》乙書之封面暨部分內容。
    9.王○○寄予原告之電子郵件。
    10.原告之外國送金依賴書。
    11.王○○等17人為被告之大陸地區人民法院刑事判決書、終
      審裁定書。
    並有陳正祥信函、林豐正信函、張榮恭信函、徐新生簽呈、
    被告中央政策委員會函、DDI料金申請書、醫療費用收據票
    據、《國共間諜戰七十年》乙書之封面暨部分內容、電子郵
    件、原告之外國送金依賴書、李漢中律師之護照、大陸地區
    人民法院刑事判決書、終審裁定書等在卷可稽（見本院卷(一)
    第91至96頁、第103至106頁、第147、148頁、第179至183頁
    、第178頁、第191頁、本院卷(三)原證44信封袋）。
四、得心證之理由
    原告主張其受被告委任，於大陸地區從事蒐集情報等地下組
    織工作，因被告對於天安門廣場事件發生前後之大陸地區局
    勢判斷錯誤、被告陸工會日本前進基地負責人求功心切，及
    被告內部人士向大陸國安部門出賣等因素，致使原告在大陸
    地區組織之地下工作部門一部遭受破獲，屬原告於北京及上
    海地區所組織之地下工作人員王○○等17人相繼遭到大陸國
    安部門逮捕，並判刑3年至18年不等，被告於委任原告策劃
    上開地下組織之際，曾約定「如有失事，從優撫恤」之條件
    ，於上開地下組織遭破獲後，又表示待失事人員刑滿釋放後
    再行賠償，因王○○等17人已將渠等對被告之債權讓與原告
    ，爰依債權讓與及委任法律關係，請求被告給付損害賠償及
    濟助撫卹金，及依委任法律關係，請求被告給付原告所支出
    之必要費用等語，被告則否認與王○○等17人有委任關係，
    並以前揭情詞置辯。是本件所應探究者，厥為：(一)王○○等
    17人是否受被告指派而於大陸地區從事蒐集情報等地下組織
    工作？(二)如是，王○○等17人與被告間為委任關係或承攬關
    係？(三)王○○等17人對被告有無損害賠償及濟助撫卹金債權
    ？(四)如有，是否已罹於消滅時效？(五)原告主張其已受讓王○
    ○等17人對被告之債權（損害賠償及濟助撫卹金債權），有
    無理由？(六)原告依委任契約及債權讓與之法律關係，請求被
    告給付美金501萬元之損害賠償及濟助撫卹，有無理由？(七)
    原告請求被告給付其為被告濟助王○○等17人及其家屬所代
    支出之美金107萬元必要費用，有無理由？茲析述如次：
    (一)查王○○等17人均因特務罪案件，經大陸地區人民法院分
      別判處如卷附真實姓名對照表所示之刑度，並入監服刑出
      獄，有卷附北京市中級人民法院刑事判決書、北京市高級
      人民法院刑事終審裁定書、上海市中級人民法院刑事判決
      書、上海市高級人民法院刑事終審裁定書及釋放證明書、
      罪犯保外就醫證明書可稽（裁判書放置於本院卷(三)原證44
      信封袋、餘見本院卷(二)第174至190頁）。雖被告否認王○
      ○等17人係受其指派從事蒐集情報等地下組織工作（特務
      ）之人，惟依卷附被告所提出經彌封之被告中央委員會函
      稿（屬機密文件）所示，被告確實指派原告為該黨北平工
      運特派員，供入區工作及聯絡區內同志之用，而王○○等
      17人或係經原告策反而加入被告在大陸之地下工作組織，
      或係經其他先經原告策反之人的策反而加入（詳如卷附前
      揭刑事判決書及真實姓名對照表），而原告在王○○等17
      人於天安門廣場事件前後遭逮捕判刑後，曾多次與被告聯
      繫有關救濟補償事宜，並提交相關人員名冊及資料予被告
      ，被告承辦人員徐新生亦於96年8月1日在中央政策委員會
      將原告為王○○等17人申請補償案作成簽呈，請被告相關
      單位專案會商，被告再於97年1月25日發函予原告，要求
      原告就同志要求救濟一事，請附當事人救助申請書、判決
      書、釋放證明書、身分證明影本、代理人委託書〈需委託
      人與受託人雙方簽名認可〉俾利辦理申請救助，此有原告
      所提出之被告人員簽呈及被告中央政策委員會函在卷可稽
      （見本院卷(一)第103至104頁、第105頁），甚且被告亦曾
      委託原告轉發生活補助費予卷附真實姓名對照表所列之出
      事人員家屬，有前揭被告人員陳正祥寄予原告之信函可證
      （見本院卷(一)第91頁）；又證人即被告退休人員劉義華於
      本院98年3月17日言詞辯論時證述：「我是77年1月12日派
      到日本去工作，我的上司是李，工作屬性是發展大陸地
      區組織蒐集情報，工作的對象，就是大陸的外派人員、留
      學生等等，因為就這樣認識了原告，原告是76年派到伊拉
      克的工程人員，主動與中央連繫，唾棄大陸政權，願意協
      助中國國民黨執行任務，在日本地區時，中央交辦要與原
      告連繫，進而與原告成為工作同志。當時，我記得原告有
      支領每月美金1,500元…（被告對於原告所提出17人補償
      案，是否曾經質疑17人真假？）沒有。」等語（見本院卷
      (一)第253至254頁反面），於99年1月29日言詞辯論時復證
      稱：「（本件王○○等17人當初日本工作站，有無建立檔
      案？該檔案有無呈送中央黨部或其他單位？）王○○等17
      人當時的具體工作情況及資料，均報呈中央建檔，目前這
      些資料均存在中央黨部。另有一部分，因為工作隸屬關係
      ，會報請國家安全局備案。」等語（見本院卷(二)第142頁
      ），且證人即被告員工徐新生於本院97年11月4日言詞辯
      論時證稱，其有收過原告給馬英九主席的信、張榮恭的信
      ，需要濟助的人原告有列一份名單，就在信裡面，沒有很
      多資料，其可以請律師把原告曾經提出的資料都影印提出
      …王○○等17人由原告接觸，被告對於境外吸收的人員有
      無建檔要查檔案，檔案目前還保存在等語（見本院卷(一)第
      205頁反面至第207頁），前揭徐新生於96年8月1日作成之
      簽呈亦記載「附唐雅斌卷共四冊」，然被告迄不提出該等
      資料，以供原告使用，依民事訴訟法第282條之1第1項規
      定，本院斟酌前揭原告所提出之證據，及被告對該些書信
      、簽呈及函復無爭執，認原告主張王○○等17人受被告指
      派從事蒐集情報等地下組織工作之事實為真實。
    (二)按承攬與委任兩者之區別乃在於當事人是否約定，提供勞
      務者，有完成一定工作之義務以及其報酬義務是否以完成
      一定工作為要件。有該約定者，為承攬；無約定者，為委
      任。正因承攬重視一定工作之完成，而委任僅以事務之處
      理為必要，故於報酬之給付亦有所不同。亦即，委任著重
      服勞務，其標的在乎勞務之本身，而承攬則在乎一定工作
      之完成，其標的在乎服勞務之結果，而非勞務之本身，勞
      務僅為達到工作完成目的之手段而已。因此，委任僅須有
      服勞務之事實，無論有無結果，均能獲得報酬；而承攬若
      無結果時，則不得請求報酬。雖被告否認其與王○○等17
      人間有委任關係，並稱縱有關係，亦屬承攬關係云云。惟
      依前所述，被告確實支付原告及其他情報人員每月生活費
      、工作費及工作獎金，且依證人徐文沼於本院97年8月1日
      言詞辯論時所證述：「（證人吸收大陸人士加入特務，是
      否有何失事時的承諾？）失事我們是沒有講到，但有講理
      念與待遇，如果一旦失事我們耳聞是會從優撫恤，但我個
      人並沒有經這類案子。我原來在軍情局上班，是基本幹部
      ，67年1月被派到日本去工作，做敵後佈建及情報蒐集，
      與被告派到大陸的幹部性質相同，我不了解大陸工作會運
      作狀況如何，但性質相同應該也是從優撫恤」等語，證人
      羅黨興亦到庭證稱情報工作的費用是按月給（見本院卷(二)
      第95頁反面），亦可知被告於策反吸收大陸人士從事情報
      蒐集等地下工作確有約定給付待遇，並按月給付，足堪認
      原告及其他情報人員向被告取得報酬並非以完成一定工作
      為要件，渠等工作僅在為被告服勞務，自非屬承攬，原告
      主張其及王○○等17人與被告間屬委任關係，應屬可採。
    (三)被告雖主張王○○等17人僅得依系爭辦法補償，且應向國
      防部軍情局請求云云。惟查，系爭辦法（見本院卷(一)第16
      5、166頁）係於84年6月14日始經被告第14屆中央委員會
      工作會議第24次會議通過，自不應溯及適用於王○○等17
      人，且王○○等17人既係受被告委任從事情報蒐集工作，
      而委任關係屬債之關係，不及於第三人，縱被告先前對失
      事工作人員之補償費係由國防部軍情局支付，亦難認王○
      ○等17人依委任關係所得對被告請求之權利，應向國防部
      軍情局為請求，是被告此部分所辯不足採。又依證人即被
      告退休人員劉義華於本院98年3月17日言詞辯論時所證述
      ：「（敵後失事的撫恤，有無標準？）這方面，我在外派
      之後，我承辦過這個業務，當時有兩套標準，在80年代處
      理的是60、70年代的事情，本來是個案處理，後來中央有
      撫恤辦法，是80年以後的事，每月170美金，最多領10年
      為上限，有辦了20幾件，但不知道當事人滿不滿意，因為
      當事人都不在台灣，領款的時候都會有切結。（你是否了
      解陸工會駐日機構負責人李曾向原告表示失事人員之補
      償條件為何？）我當然了解，我們工作性質特殊，在執行
      之前，我們會把金錢當作優先考量，這是工作的常規，李
      有向原告表示，將來若有不幸，我們除了會爭取中央從
      優的賠償也會照顧家屬，我們聽起是很正常的，應該79年
      天安門事件之前說的，『從優』是比中央的規定要好，但
      當時不知道中央是什麼規定」等語（見本院卷(一)第253頁
      反面至第254頁），及其於99年1月29日言詞辯論時所證述
      ：「中國國民黨從民國40年代開始一直到民國80年代大陸
      工作都持續在進行，有關從事大陸敵後工作的同志，中國
      國民黨一向都是從優給予待遇，如果有失事或撫恤等事，
      都由國民黨一貫的傳統，都給予當事人或家屬從優的撫恤
      。我們跟那些大陸的同志都是說會給予從優待遇或撫恤，
      但都未具體說明內容，而且我們都是屬於外勤工作，賠償
      是屬於事務性的，是由台灣黨內來作從寬的認定及處理，
      我不清楚，但後來中央有在70幾年或80年中國國民黨單方
      有個標準，但我不清楚它的內容。」等語（見本院卷(二)第
      14 1頁反面），被告亦自承早期確實有「失事同志補償條
      例」，也確實是每人每月170美元，以10年為限（見本院
      卷(一)第134頁背面）；且受任人處理委任事務，因非可歸
      責於自己之事由，致受損害者，得向委任人請求賠償，為
      民法第546條第3項所規定，被告雖主張王○○等17人遭到
      大陸地區法院判刑而受有損害，係王○○等17人未能謹慎
      保密行事所致，惟被告迄本院言詞辯論終結時均未舉證王
      ○○等17人就遭大陸地區公安逮捕一節有何可歸責之事由
      ，自難採認。從而，王○○等17人因特務失事案對被告有
      補償請求權，應堪認定。
    (四)按請求權，因15年間不行使而消滅。但法律所定期間較短
      者，依其規定，為民法第125條所明文規定。本件原告基
      於委任關係所為之請求，並無民法第126條、第127條短期
      時效之適用。雖被告主張王○○等17人對其之請求權已罹
      於消滅時效云云，惟依證人劉義華於本院98年3月17日言
      詞辯論時所證述：「我在中央黨部大陸工作會工作二十多
      年，中央對於敵後失事人員是等當事人出獄後檢具出獄證
      明向中央申請，原告的下屬陸陸續續出獄後，原告就要幫
      他們申請」等語（見本院卷(一)第253頁反面），及前揭被
      告中央政策委員會97年1月25日函所示，提出補償申請須
      檢附釋放證明書，可知王○○等人須至釋放後始能向被告
      請求補償，而依原告所提出之釋放證明書、罪犯保外就醫
      證明書及判決書所示，真實姓名對照表代號B被判刑度最
      短為3年，於82年（1993年）8月1日釋放，而原告於97年3
      月17日即提起本件訴訟，尚未逾15年時效，被告所辯自不
      足採。
    (五)被告雖否認原告主張王○○等17人已將其對被告之損害賠
      償及濟助撫卹金債權讓與原告，惟原告已提出經授權書為
      證（見本院卷(二)第13至46頁），而查該些授權書係原告訴
      訟代理人李漢中律師親自前往大陸地區與王○○等人（真
      實姓名對照表代號M陳○○【已歿】除外）見面所簽立，
      堪信屬實。又王○○等17人因特務失事案對被告所生之補
      償請求權並非專屬之身分權，非不得讓與，而債權讓與於
      讓與人與受讓人間之意思合致即發生債權移轉之效力，是
      真實姓名對照表中除代號M陳○○外之王○○等16人對被
      告之債權已讓與原告，應堪認定。再債權之讓與，依民法
      第297條第1項之規定，非經讓與人或受讓人通知債務人，
      對於債務人固不生效力，惟法律設此規定之本旨，無非使
      債務人知有債權讓與之事實，受讓人對於債務人主張受讓
      事實行使債權時，既足使債務人知有債權讓與之事實，即
      應認為兼有通知之效力，有最高法院22年上字第1162號判
      例要旨參照。本件原告既已對被告主張受讓王○○等17人
      對被告債權之事實並行使債權，自已對被告發生債權讓與
      之效力。至真實姓名對照表中代號M陳○○部分，因陳○
      ○已死亡，原告並未舉證證明業經繼承陳○○權利之人讓
      與對被告之債權，自難認原告亦取得陳○○對被告之債權
      。
    (六)原告既已受讓除陳○○外之王○○等16人對被告之債權，
      其依債權讓與法律關係，請求被告給付王○○等16人得請
      求之損害賠償，即屬有據，至所請求之濟助撫恤，亦應為
      損害賠償之一部。雖原告主張被告派出的特務被抓，可以
      補償到1年3萬美元，王○○等16人亦應比照辦理云云，惟
      此為被告所否認，原告迄本院言詞辯論終結時亦未舉證以
      實其所說，其主張自難採信。又被告所自承之「失事同志
      補償條例」（或敵後失事同志補償條例）並非原告等大陸
      地區人民所得知悉或可取得，被告迄本院言詞辯論終結時
      亦不提出王○○等人失事時之失事同志補償條例供本院參
      酌，本院依民事訴訟法第222條第2項規定「當事人已證明
      受有損害而不能證明其數額或證明顯有重大困難者，法院
      應審酌一切情況，依所得心證定其數額」，自得審酌一切
      情況定其數額。而依證人羅黨興所證述「陸工會派到日本
      的工作人員，平均月薪大約是1,500美元至1,800美元，根
      據職位高低不同。可是派遣到敵後工作的人員標準，絕對
      比這個高」（見本院卷(二)第95頁），原告自77年12月起受
      領被告每月生活費400美元、工作費400美元（見外放彌封
      之信封內被告中央委員會函稿），兩岸平均國民所得及被
      告曾答應從優撫恤（補償）等一切情況，認王○○等人所
      得請求賠償為每人每年18,000美元。又依王○○等16人實
      際接受執行刑期之時間計算，原告所得請求之金額為2,80
      0,082美元（詳如附表所示）。
    (七)按民法第546條第1項固規定受任人因處理委任事務支出之
      必要費用，得請求委任人償還之，但其支出之費用倘非處
      理委任事務所必要，則不得請求委任人償還。原告主張其
      代被告濟助王○○等17人及其家屬而支出1,070,000美元
      ，固提出DDI料金申請書、中國人民解放軍醫療單位費用
      收據票據、外國送金依賴書及王○○等17人（或其家屬）
      所出具之受援金額累計證明書等為證，惟被告否認與原告
      就此有委任關係，而依前所述，被告係委任原告為該黨北
      平工運特派員，供入區工作及聯絡區內同志之用，並未委
      任原告代其濟助王○○等17人及其家屬，而濟助失事同志
      及其家屬，並非屬原告受委任事務之一部，原告為濟助失
      事同志及其家屬所支出之金錢自非屬因處理委任事務支出
      之必要費用，且前揭被告人員所寄予原告之書信亦僅表示
      「尊右堅持道義救助出獄同志」，並未承認被告曾委託原
      告代為濟助失事同志及其家屬，原告依委任關係請求被告
      償還，即屬無理由。
五、綜上所述，原告依債權讓與及委任關係，請求被告給付原告
    2,800,082美元，及自98年5月19日民事追加及更正訴之聲明
    狀送達翌日（即98年5月20日）起至清償日止，按年息5%計
    算之利息，為有理由，應予准許；逾此部分之請求，為無理
    由，應予駁回；又其依委任關係，請求被告償還其濟助王○
    ○等17人及其家屬而支出1,070,000美元及法定利息，為無
    理由，應予駁回。兩造均陳明願供擔保，請准宣告假執行及
    免為假執行，就原告勝訴部分，經核並無不合，爰各酌定相
    當之擔保金額准許之。至原告敗訴部分，其訴既經駁回，其
    假執行之聲請亦失所附麗，應併予駁回。
六、本件事證已臻明確，兩造其餘之攻擊防禦方法及舉證，經本
    院審酌後，認均不足以影響本判決之結果，毋庸一一論列，
    併此敘明。
七、據上論結，本件原告之訴為一部有理由、一部無理由，依民
    事訴訟法第79條、第390條第2項、第392條，判決如主文。
中    華    民    國    100    年    3     月    11   日
                  民事第六庭    法  官  林春鈴
以上正本係照原本作成。
如對本判決上訴，須於判決送達後20日內向本院提出上訴狀。如
委任律師提起上訴者，應一併繳納上訴審裁判費。
中    華    民    國    100    年    3     月    11   日
                                書記官  潘惠敏
附表：
┌──┬────┬───────┬──────┐
│代號│判刑刑度│ 實際執行刑期 │得請求之金額│
├──┼────┼───────┼──────┤
│ A  │ 15年   │ 14年         │252,000美元 │
├──┼────┼───────┼──────┤
│ B  │  3年   │  3年         │ 54,000美元 │
├──┼────┼───────┼──────┤
│ C  │  6年   │  6年         │108,000美元 │
├──┼────┼───────┼──────┤
│ D  │ 15年   │ 14年10月     │267,000美元 │
├──┼────┼───────┼──────┤
│ E  │ 13年   │ 13年         │234,000美元 │
├──┼────┼───────┼──────┤
│ F  │  6年   │  6年         │108,000美元 │
├──┼────┼───────┼──────┤
│ G  │ 10年   │ 10年         │180,000美元 │
├──┼────┼───────┼──────┤
│ H  │  7年   │  7年         │126,000美元 │
├──┼────┼───────┼──────┤
│ I  │ 10年   │ 10年         │180,000美元 │
├──┼────┼───────┼──────┤
│ J  │ 10年   │ 10年         │180,000美元 │
├──┼────┼───────┼──────┤
│ K  │  8年   │  8年         │144,000美元 │
├──┼────┼───────┼──────┤
│ L  │ 18年   │ 13年又266日  │247,082美元 │
├──┼────┼───────┼──────┤
│ N  │ 15年   │ 15年         │270,000美元 │
├──┼────┼───────┼──────┤
│ O  │ 10年   │ 10年         │180,000美元 │
├──┼────┼───────┼──────┤
│ P  │ 10年   │ 10年         │180,000美元 │
├──┼────┼───────┼──────┤
│ Q  │  5年   │  5年         │ 90,000美元 │
├──┼────┴───────┴──────┤
│合計│ 2,800,082美元                        │
└──┴───────────────────┘